臺灣高等法院刑事判決
109年度上訴字第3382號
上  訴  人  
即  被  告  游智匡


上列上訴人因傷害案件，不服臺灣新北地方法院109年度訴字第4
51號，中華民國109年7月27日第一審判決（起訴案號：臺灣新北
地方檢察署109年度偵緝字第708號），提起上訴，本院判決如下
：
    主  文
上訴駁回。
    犯罪事實
一、游智匡於民國108 年10月22日上午1 時30分許，在新北市永
    和區永平路81巷口，因違反樂華夜市自治會規定丟棄垃圾，
    而與該自治會清潔隊員吳金碷發生爭執，游智匡竟基於傷害
    之犯意，駕駛車牌號碼000-000 號普通重型機車衝撞吳金碷
    後，又再下車毆打其左臉，復與吳金碷相互拉扯，致吳金碷
    跌倒在地，而受有左側臉頰、右側手部、髖部挫傷、右側小
    腿挫傷擦傷等傷害；嗣樂華夜市自治會委員林文龍見狀上前
    與游智匡發生爭執並手拉游智匡外套，詎游智匡另基於傷害
    之犯意，出拳擊中林文龍左手肘，林文龍亦揮拳反擊，接著
    兩人均因重心不穩摔倒在地，起身後，兩人又相互揮拳攻擊
    及拉扯，導致林文龍受有左側手肘、膝部擦傷、左側枕部頭
    皮挫傷擦傷、右側無名指擦傷、右側眼瞼及眼周圍區域挫傷
    瘀青等傷害。
二、案經吳金碷、林文龍告訴新北市政府警察局永和分局移送臺
    灣新北地方檢察署檢察官偵查起訴。
    理    由
甲、程序方面：
一、按刑事訴訟法第159條第1項雖規定，被告以外之人於審判外
    之言詞或書面陳述，除法律有規定外，不得作為證據。惟同
    法第159條之5第1、2項已規定，經當事人於審判程序同意作
    為證據，法院審酌該言詞陳述或書面陳述作成時之情況，認
    為適當者，亦得為證據。又當事人、代理人或辯護人於法院
    調查證據時，知有第159條第1項不得為證據之情形，而未於
    言詞辯論終結前聲明異議者，視為有前項之同意（指同條第
    1項之同意作為證據），此乃第159條第1項所容許，得作為
    證據之例外規定之一。本案所據以認定被告犯罪事實之供述
    證據，檢察官及被告於言詞辯論終結前，均未就上開證據主
    張有刑事訴訟法第159條第1項不得為證據之情形，本院復審
    酌各該證據作成時並無違法及證明力明顯過低之瑕疵等情況
    ，認為適當，是未爭執之供述證據，具有證據能力。
二、本案認定犯罪事實之非供述證據，均與本案事實具有自然關
    聯性，且核屬書證、物證性質，又查無事證足認有違背法定
    程式或經偽造、變造所取得等證據排除之情事，復經本院依
    刑事訴訟法第164條、第165條踐行物證、書證之調查程序，
    檢察官及被告對證據能力均不爭執，具有證據能力。
乙、實體方面：
一、認定犯罪事實所憑之證據及理由：
    上訴人即被告游智匡於本院審理時不到庭，被告於原審矢口
    否認有傷害犯行，辯稱：伊所有攻擊行為都是出於自衛云云
    。然查：
  ㈠被告於偵查及原審審理中均供述有騎車衝撞吳金碷、毆打吳
    金碷、林文龍成傷等情（見708 號偵緝卷第35至36頁，原審
    審訴卷第60頁、訴卷第34、65、68頁），核與告訴人吳金碷
    、林文龍於警詢、偵查及原審訊問時之指訴（見35825 號偵
    卷第11至13、23至26、71頁，原審審訴卷第45至46頁、訴卷
    第69頁），目擊證人即樂華夜市自治會清潔隊員林國榮於警
    詢時證述均相符（見35825號偵卷第35至37頁），並有原審1
    09 年6 月8 日勘驗筆錄暨附件、車輛詳細資料報表、天主
    教永和耕莘醫院108 年10月22日乙診字第乙0000000000號、
    108 年10月23日乙診字第乙0000000000號乙種診斷證明書影
    本各1 份、監視錄影畫面翻拍照片6 張（見35825號偵卷第2
    1、33、43至47、57頁，原審訴卷第33至44頁），及監視錄
    影光碟1 片在卷可佐，堪信為真實。
　㈡按正當防衛必須對於現在不法之侵害始得為之，侵害業已過
    去，即無正當防衛可言。至彼此互毆，又必以一方初無傷人
    之行為，因排除對方不法之侵害而加以還擊，始得以正當防
    衛論。故侵害已過去後之報復行為，與無從分別何方為不法
    侵害之互毆行為，均不得主張防衛權（最高法院30年上字第
    1040號判例參照）。依卷附原審109 年6 月8 日勘驗筆錄之
    附件（見原審訴卷第37至44頁），經原審勘驗現場錄影光碟
    結果：①時間108 年10月22日01：36：51至01：37：14，吳
    金碷持行動電話在被告機車後方拍攝車牌。②時間108 年10
    月22日01：37：15至01：37：18，吳金碷走至被告機車前方
    持行動電話拍攝被告，隨即遭被告將行動電話拍落在地。③
    時間108 年10月22日01：37：19至01：37：25，吳金碷撿起
    行動電話後，以腳踢被告機車後走近被告。④時間108 年10
    月22日01：37：26至01：37：29，被告發動機車前駛衝撞吳
    金碷腿部，吳金碷被撞而彈向機車左側。⑤時間108 年10月2
    2日01：37：30至01：37：35，被告衝向吳金碷出拳毆打其
    臉部，吳金碷見狀出手拉住被告，林國榮與另一位清潔人員
    亦上前拉住被告以制止被告攻擊吳金碷。⑥時間108 年10月2
    2日01：37：36至01：37：41，被告與吳金碷、林國榮相互
    拉扯。足見被告駕駛機車衝撞吳金碷腿部及嗣後出拳毆打其
    臉部之際，均未受有何種現在不法之侵害。縱使吳金碷先前
    因氣憤其行動電話遭被告打落在地，因而腳踢被告機車，然
    該舉動已瞬間完成，且被告係在吳金碷僅單純走近而未再有
    任何侵害行為之際，騎車衝撞，顯然並非意在排除侵害而屬
    於報復之行為，是被告確係基於傷害之犯意所為，實無成立
    正當防衛之餘地。
　㈢對於現在不法侵害之防衛行為是否過當，須就侵害行為之如
    何實施，防衛之行為是否超越其必要之程度而定，不專以侵
    害行為之大小及輕重為判斷之標準；刑法上之防衛行為，祇
    以基於排除現在不法之侵害為已足，防衛過當，指防衛行為
    超越必要之程度而言，防衛行為是否超越必要之程度，須就
    實施之情節而為判斷，即應就不法侵害者之攻擊方法與其緩
    急情勢，由客觀上審查防衛權利者之反擊行為，是否出於必
    要以定之（最高法院48年台上字第1475號、63年台上第2104
    號判例參照）。依卷附上述附件，經原審勘驗現場錄影光碟
    結果：①時間108 年10月22日01：38：33至01：39：2 ，林
    文龍自畫面下方走近被告，與被告交談後發生爭執。②時間1
    08 年10月22日01：39：3 至01：39：21，被告走向機車處
    牽起機車，林文龍拉住被告外套肩膀處，遭被告甩開，林文
    龍再次拉住被告外套，被告欲掙脫。③時間108 年10月22日0
    1：39：22至01：39：23，被告以右手擊中林文龍左手肘。
    據上足見，被告對於林文龍無法律上原因而抓住其外套，妨
    害其自由離去之現在不法侵害行為，本得以採取與上述同樣
    之甩開行為加以排除，然卻捨此不為，亦未採取撥開林文龍
    手掌、手腕之行為，而逕以出拳攻擊左手肘方式予以排除，
    致林文龍成傷，其防衛行為顯已超越必要程度，參諸前揭說
    明，自屬防衛過當，而不得阻卻違法。
　㈣綜上所述，被告所辯，顯係卸責飾詞，殊無可採。本案事證
    明確，被告犯行堪以認定。
二、論罪科刑：
　㈠核被告所為，係犯刑法第277 條第1 項之傷害罪（2 罪）。
    被告先後毆打告訴人吳金碷、林文龍之所為，分別係基於單
    一決意，在同一地點密接時間內所為，各應視為數個舉動之
    接續執行，而以包括之一行為評價為合理，而均屬接續犯。
　㈡被告傷害告訴人林文龍之行為係屬正當防衛，然其防衛行為
    已逾越必要之程度而過當，依刑法第23條但書之規定減輕其
    刑。
　㈢被告所犯上述2 罪，犯意各別，行為互殊，應予分論併罰。
三、維持原判決及駁回上訴之理由：
　　本院審理結果，認原審以被告犯罪事證明確，適用刑法第27
    7條第1項，刑法23條但書、第41條第1項前段、第51條第6款
    ，刑法施行法第1條之1之規定，以被告之責任為基礎，並斟
    酌刑法第57條各款所列事項等一切情狀（見原判決第4頁第1
    行至第5 頁第8行），於判決內詳述其理由，判決：「游智
    匡犯傷害罪，處拘役肆拾日，如易科罰金，以新臺幣壹仟元
    折算壹日；又犯傷害罪，處拘役叁拾日，如易科罰金，以新
    臺幣壹仟元折算壹日；應執行拘役陸拾日，如易科罰金，以
    新臺幣壹仟元折算壹日。」核其認定事實、適用法律及量刑
    ，均為妥適。被告否認犯罪提起上訴，係就原審採證認事適
    法職權行使及原判決已明白論斷之事項，再為事實或法律上
    之爭執，為無理由，應予駁回。
四、被告經合法傳喚，無正當之理由不到庭，得不待其陳述，逕
    行判決。　　
據上論斷，應依刑事訴訟法第368條、第371條，判決如主文。
本案經檢察官呂光華到庭執行職務。
中　　華　　民　　國　 109　　年　　11　　月　　26　　日
                  刑事第八庭  審判長法　官 陳世宗
                                    法　官 呂寧莉
                                    法　官 周明鴻
以上正本證明與原本無異。
如不服本判決，應於收受送達後20日內向本院提出上訴書狀，其
未敘述上訴之理由者並得於提起上訴後20日內向本院補提理由書
（均須按他造當事人之人數附繕本）「切勿逕送上級法院」。
                                    書記官 謝雪紅
中　　華　　民　　國　　109 　年　　11　　月　　26　　日
附錄：本案論罪科刑法條全文
中華民國刑法第277條
傷害人之身體或健康者，處5年以下有期徒刑、拘役或50萬元以
下罰金。
犯前項之罪，因而致人於死者，處無期徒刑或7年以上有期徒刑
；致重傷者，處3年以上10年以下有期徒刑。